臺灣高等法院刑事判決
111年度上訴字第3562號
上  訴  人  
即  被  告  周志宇



上列上訴人因詐欺等案件，不服臺灣新北地方法院110年度金訴
字第868號、111年度金訴字第341號，中華民國111年4月28日第
一審判決（起訴案號：臺灣新北地方檢察署110年度偵字第31223
號；追加起訴案號：同署110年度偵字第24306、42586號），提
起上訴，本院判決如下：
    主  文
上訴駁回。
    事  實
一、周少瑋（原審判刑確定）與乙○○為兄弟，其等於民國109年6
    月間加入真實姓名、年籍不詳之3人以上組成，以實施詐術
    為手段，具有持續性、牟利性之有結構性詐欺集團犯罪組織
    （無證據證明有未滿18歲之人；所涉參與犯罪組織罪嫌，另
    案審理中），並與該詐欺集團成員，意圖為自己不法所有，
    基於三人以上共同詐欺取財及洗錢之犯意聯絡，由周少瑋提
    供其所申辦如附表「匯入帳戶」欄所示之金融帳戶，作為該
    詐欺集團收取詐欺款項使用，其並擔任提款之「車手」角色
    ，乙○○則擔任負責指示周少瑋領取款項、收取周少瑋所提領
    之款項，並轉交予詐欺集團上游成員之「收水」角色。嗣詐
    欺集圑某不詳成員於附表「詐騙時間及方式」欄所示之時間
    及方式，分別詐騙附表所示之甲○○共3人，致其等陷於錯誤
    ，而依指示於附表各編號「匯款時間、金額」欄所示之時間
    ，匯款如該欄所示之金額至「匯入帳戶」欄所示之帳戶後，
    周少瑋即依照乙○○之指示，於附表所示之提領時間及地點，
    提領如附表所示之款項後交予乙○○，乙○○再轉交予詐欺集團
    不詳成員，而掩飾、隱匿詐欺犯罪所得之去向。
二、案經甲○○、丙○○分別訴由臺南市政府警察局新化分局、苗栗
    縣警察局竹南分局報告臺灣新北地方檢察署檢察官偵查起訴
    及追加起訴。
    理  由
一、證據能力：
　　本件認定事實所引用之卷證資料（包含人證、書證，詳下述
    及者），並無證據證明係公務員違背法定程序所取得，與本
    案亦有自然之關連性，公訴人於準備程序迄至本案言詞辯論
    終結，均不爭執該等卷證之證據能力，被告乙○○亦不曾提出
    關於證據能力之聲明異議，本院認引為證據為適當，是依刑
    事訴訟法第159條之5等規定，下述認定事實所引用之證據方
    法均有證據能力。
二、認定事實：
　　上開犯罪事實，業據被告於偵查及原審時均坦認無誤，核與
    附表「證據」欄所示之各證人證述相符，並有各該書證在卷
    可查，足認被告前揭任意性自白與事實相符，應屬可信。是
    本案事證明確，被告各犯行均堪以認定，自應依法論科。
三、論罪：
　㈠洗錢防制法於105年12月28日修正公布，並於106年6月28日生
    效施行（下稱新法）。新法將洗錢行為之處置、多層化及整
    合等各階段，全部納為洗錢行為，而於新法第2條明文規定
    各種洗錢樣態，且新法第14條第1項所規範之一般洗錢罪，
    必須有第3條規定之前置特定犯罪作為聯結，始能成立。以
    詐欺集團犯罪為例，詐欺集團向被害人施用詐術後，為隱匿
    其詐欺所得財物之去向，而令被害人將其款項轉入該集團所
    持有、使用之人頭帳戶，並由該集團所屬之車手前往提領詐
    欺所得款項得逞，檢察官如能證明該帳戶內之資金係本案詐
    欺之特定犯罪所得，即已該當於新法第14條第1項之一般洗
    錢罪；倘行為人意圖掩飾、隱匿詐欺集團之特定犯罪所得來
    源，而將特定犯罪所得交予其他共同正犯而移轉之，因而有
    隱匿其去向之效果，即難認僅單純犯罪後處分贓物之行為，
    應構成新法第2條第1或2款之洗錢行為（最高法院108年度台
    上字第2500號、第3993號、109年度台上字第436號判決意旨
    參照）。
　㈡本案詐欺集團不詳成員以附表所示之詐騙方式對各被害人施
    以詐術，令其等陷於錯誤後，依指示將錢匯入事先由周少瑋
    所提供並已為該集團掌控之人頭帳戶，再由被告指示周少瑋
    自其上開帳戶分別提領出附表各編號所示之款項後交給被告
    ，被告再轉交予詐欺集團不詳成員，客觀上均已製造該詐欺
    犯罪所得金流斷點，實質上使該犯罪所得嗣後之流向不明，
    達成隱匿犯罪所得之效果，且被告主觀上知悉贓款已層層轉
    交，其目的即係為隱匿各被害人所匯詐欺犯罪所得去向，自
    非僅係取得犯罪所得，而兼有洗錢防制法第2條第2款之洗錢
    行為，自應論以同法第14條第1項之一般洗錢罪；又本案詐
    欺犯行之參與者，至少有被告、周少瑋、不詳收款人，已達
    3人以上，且被告亦知悉本案詐欺共犯有3人以上，是被告自
    係參與3人以上之詐欺集團遂行犯罪，是依據上開㈠之說明，
    核被告就附表編號1至3所為，均係犯刑法第339條之4第1項
    第2款之三人以上共同詐欺取財罪及洗錢防制法第14條第1項
    之一般洗錢罪。
　㈢被告與周少瑋、不詳收款人等所屬詐欺集團成員間，就上開
    犯行，有犯意聯絡及行為分擔，應論以共同正犯。
　㈣被告就附表編號1至3所示之犯行，均各係以一行為觸犯前開
    數罪名，為想像競合犯，均應依刑法第55條前段規定，各從
    一重即三人以上共同詐欺取財罪處斷。
　㈤被告就附表編號1至3所示之犯行，犯意各別、行為不同，各
    侵害不同被害人之財產法益，應予分論併罰。
　㈥被告雖曾有106年5月24日犯公共危險罪易科罰金執行完畢，
    有本院被告前案紀錄表在卷可查，但檢察官於起訴書及追加
    起訴書均未主張本案該當累犯，並請求加重其刑，於原審論
    告書及本院量刑辯論時亦均未加以主張或舉證說明（見金訴
    868號卷第87頁、金訴341號卷第75頁、本院卷第142頁筆錄
    ），本院自無庸依職權認定累犯之問題，併此指明。
　㈦被告就附表編號1至3所犯之數罪，雖均依想像競合，從一重
    之三人以上共同詐欺取財罪處斷，然輕罪之部分，洗錢防制
    法之一般洗錢罪規定有第16條第2項「犯前二條之罪，在偵
    查或審判中自白者，減輕其刑」。而想像競合犯之處斷刑，
    本質上係「刑之合併」。其所謂從一重處斷，乃將想像競合
    犯組成之評價上數罪，合併為科刑一罪，其所對應之刑罰，
    亦合併其評價上數罪之數法定刑，而為一個處斷刑。易言之
    ，想像競合犯侵害數法益者皆成立犯罪，論罪時必須輕、重
    罪併舉論述，同時宣告所犯各罪名，包括各罪有無加重、減
    免其刑之情形，亦應說明論列，量刑時併衡酌輕罪部分量刑
    事由，評價始為充足。因此，法院決定處斷刑時，雖以其中
    最重罪名之法定刑，做為裁量之準據，惟於裁量其輕重時，
    仍應將輕罪合併評價在內（最高法院108年度台上字第4405
    號判決意旨參照）。查被告於偵查及原審審理中均坦承全部
    犯行，應認其業已自白共同洗錢之行為，原應依洗錢防制法
    第16條第2項規定減輕其刑，但其所犯一般洗錢罪屬想像競
    合之輕罪，故僅依前述說明，於量刑時一併審酌。
　㈧被告於109年6月間加入本案詐欺集團後，多次參與同一集團
    不同詐騙案件之三另案及本案（被告均擔任收水之角色、行
    為模式相同、詐欺集團成員均有駱逸瞬），本案各於110年1
    2月9日、111年3月1日繫屬於原審法院，而被告之三另案即
    ：①臺灣新北地方法院110年度金訴字第42號判決、②臺灣臺
    北地方法院110年度審訴字第571號、111年度審訴字第584號
    判決、③臺灣新北地方法院111年度金訴字第125號判決，分
    別於110年1月26日、110年4月22日、111年1月19日繫屬於各
    法院（見本院被告前案紀錄表、本院卷第45頁以下另案判決
    ），可見被告參與此詐騙集團「最先繫屬於法院之案件」即
    為上開①之另案，則本案既非最先繫屬之案件，就被告所涉
    參與犯罪組織罪部分，自非本院審理之範圍。
四、駁回上訴之理由：
　㈠原審同本院前揭有罪之認定，以被告罪證明確，適用洗錢防
    制法第14條第1項、刑法第11條、第28條、第339條之4第1項
    第2款、第55條、第51條第5款等規定，審酌被告不思以正當
    途徑獲取財物，竟為貪圖輕易獲得金錢，參與本案詐欺取財
    犯行，並製造金流斷點、掩飾或隱匿特定犯罪所得去向，致
    使被害人難以追回遭詐欺金額，亦增加檢警機關追查之困難
    度，並危害金融交易秩序與人我互信，復審酌被告犯罪之動
    機、目的、手段、犯罪所生損害、在本案詐騙案中擔任角色
    之參與程度，兼衡被告犯後坦承犯行，且與附表編號1所示
    之被害人調解成立，犯後態度尚稱良好，且本案符合洗錢防
    制法第16條第2項之減刑規定，得為被告量刑上有利之考量
    因素，暨被告之教育程度、工作及家庭生活狀況等一切情狀
    ，就被告所犯附表編號1至3所示3罪，依序各量處有期徒刑1
    年1月、1年3月、1年3月，並斟酌被告犯罪之次數、情節，
    就其所犯數罪為整體非難評價，定應執行有期徒刑1年6月。
    另就沒收部分說明：被告稱於本案並未取得報酬，且卷內亦
    無證據足認其已取得報酬，是被告本案犯行自無犯罪所得可
    供沒收。
　㈡原審就被告所犯論以累犯，於主文中加以記載，但又認為參
    酌司法院釋字第775號解釋意旨，不予加重其刑，然檢察官
    根本未於起訴書或追加起訴書主張構成累犯之事實及應加重
    其刑之事項並具體指出其證明之方法，原審依職權加以認定
    ，於理由中載敘被告構成累犯，且裁量後未加重其刑又於主
    文中贅載「累犯」，均有瑕疵，然原審既未依累犯規定加重
    其刑，則上開瑕疵尚不影響於判決之結果，應認屬「無害瑕
    疵」，由本院予以說明即可；除此之外，經核原審就罪刑及
    沒收之認事用法並無違誤，量刑亦稱妥適，所定應執行刑已
    衡量附表各罪之次數、情節等而為有利被告之酌定，該裁量
    結果並未違法或過重，且就被告、周少瑋二人以連帶給付新
    臺幣（下同）5萬元之方式與被害人甲○○達成調解，亦經原
    審於量刑時予以斟酌，被告並已賠償完畢（見本院卷第121
    頁公務電話查詢紀錄表），而其餘2位被害人於原審因無調
    解意願或未到場，故均未能與被告進行調解，雖被告上訴主
    張被害人之損失已全數賠償，然被告於本院並未再另行陳報
    與其餘2位被害人之和解賠償情形，2位被害人均經本院準備
    及審理程序傳喚未到，均未於原審及本院表達關於本案之意
    見，並未增加對被告有利之量刑事實，是被告上訴雖認原判
    決判刑太重，然其未能具體指出原審量刑及定刑結果有何違
    法或不當，於本院準備及審理程序時亦均經傳喚未到，則在
    原審量刑基礎事實並未改變之情形下，並無再予減輕之理，
    是被告上訴主張量刑過重，請求從輕量刑，為無理由，應予
    駁回。
五、被告經本院合法傳喚，無正當理由不到庭，爰不待其陳述，
    為一造辯論判決。
據上論斷，應依刑事訴訟法第368條、第371條，判決如主文。
本案經檢察官余佳恩提起公訴，檢察官黃佳彥追加起訴，檢察官
王盛輝到庭執行職務。
中　　華　　民　　國　　111 　年　　12　　月　　6 　　日
                  　刑事第八庭　審判長法　官　陳世宗
                                      法　官　林呈樵
                                      法　官　吳勇毅
以上正本證明與原本無異。
如不服本判決，應於收受送達後20日內向本院提出上訴書狀，其
未敘述上訴之理由者並得於提起上訴後20日內向本院補提理由書
（均須按他造當事人之人數附繕本）「切勿逕送上級法院」。
                                      書記官  許家慧
中　　華　　民　　國　　111 　年　　12　　月　　6 　　日
附錄本案論罪科刑之法條：
中華民國刑法第339條之4
犯第339條詐欺罪而有下列情形之一者，處1年以上7年以下有期
徒刑，得併科1百萬元以下罰金：
一、冒用政府機關或公務員名義犯之。
二、三人以上共同犯之。
三、以廣播電視、電子通訊、網際網路或其他媒體等傳播工具，
    對公眾散布而犯之。
前項之未遂犯罰之。

洗錢防制法第14條
有第二條各款所列洗錢行為者，處7年以下有期徒刑，併科新臺
幣5百萬元以下罰金。
前項之未遂犯罰之。
前二項情形，不得科以超過其特定犯罪所定最重本刑之刑。
附表
編號 被害人/ 告訴人 詐騙時間及方式 匯款時間、金額 匯入帳戶 周少瑋提領時間、地點及金額 證據 原審主文 1︵ 即起訴書 附表編號1 ︶ 告訴人 甲○○ 詐欺集團成員於109年6月10日起，以交友軟體暱稱「陳婉琳」與甲○○聯繫，佯稱可在投資網站「盈昇資金託管」投資獲利云云，致甲○○陷於錯誤，依指示，於右揭時間，匯款右揭金額至右揭帳戶。 109年7月28日11時58分許，匯款5萬元 周少瑋申設之中國信託商業銀行帳號000000000000號帳戶 109年7月28日16時8分許，在中國信託商業銀行丹鳳分行（新北市○○區○○路000○00號），臨櫃提款32萬元。 【僅5萬元、4萬9,000元，分別為告訴人甲○○、丙○○所匯】 ⑴告訴人甲○○於警詢中之證述（偵31223號卷第25至29頁） ⑵臺北市政府警察局北投分局長安派出所受理各類案件紀錄表、受理刑事案件報案三聯單、受理詐騙帳戶通報警示簡便格式表、金融機構聯防機制通報單、甲○○帳戶之交易明細表、甲○○與詐欺集團成員對話紀錄文字檔（偵31223號卷第33至35、53至137頁） ⑶中國信託商業銀行股份有限公司110年10月7日中信銀字第110224839260647號函暨檢附周少瑋中國信託銀行帳戶交易明細、臨櫃提款單據（偵31223號卷第167至175頁） 乙○○犯三人以上共同詐欺取財罪，累犯，處有期徒刑壹年壹月。 2 ︵ 即追加起訴書附表一編號1 ︶ 告訴人 丙○○ 詐欺集團成員自109年7月20日前某時，於臉書刊登虛偽經營副業廣告（無證據證明被告知悉行騙手法透過網際網路），致丙○○閱後陷於錯誤，循廣告資訊與詐欺集團聯繫，並依指示於右揭時間，匯款右揭金額至右揭帳戶。 109年7月28日12時21分許， 匯款4萬9,000元   ⑴告訴人丙○○於警詢中之證述（偵42586號卷第11至19頁） ⑵彰化縣警察局鹿港分局秀水分駐所陳報單、受理各類案件紀錄表、受理刑事案件報案三聯單、受理詐騙帳戶通報警示簡便格式表、金融機構聯防機制通報單、內政部警政署反詐騙諮詢專線紀錄表、丙○○與詐欺集團成員對話紀錄、網路銀行轉帳交易明細截圖（偵42586號卷第53至95頁） ⑶中國信託商業銀行股份有限公司110年10月7日中信銀字第110224839260647號函暨檢附周少瑋中國信託銀行帳戶交易明細、臨櫃提款單據（偵31223號卷第167至175頁） 乙○○犯三人以上共同詐欺取財罪，累犯，處有期徒刑壹年參月。 3︵ 即追加起訴書附表一編號2 ︶ 被害人 丁○○ 詐欺集團成員自109年6月起，陸續透過TINDER交友軟體、Line通訊軟體，以網友「蔡曉雅」、投資網站客服人員名義聯繫丁○○，佯稱可於「投睿」投資網站投資獲利、帳號遭凍結須匯款解凍云云，致丁○○陷於錯誤，依指示，於右揭時間，匯款右揭金額至右揭帳戶。 109年7月29日10時29分許，匯款4萬5,000元  109年7月30日14時36分許，在中國信託銀行民安簡易型分行（新北市○○區○○路000號），臨櫃提款47萬元。 ⑴被害人丁○○於警詢中之證述（偵24306號卷第121至123頁） ⑵臺中市政府警察局第六分局協和派出所受理刑事案件報案三聯單、受理詐騙帳戶通報警示簡便格式表、金融機構聯防機制通報單、內政部警政署反詐騙諮詢專線紀錄表、丁○○之玉山銀行存摺影本、丁○○與詐欺集團成員對話紀錄截圖（偵24306號卷第125至145頁） ⑶中國信託商業銀行股份有限公司110年10月7日中信銀字第110224839260647號函暨檢附周少瑋中國信託銀行帳戶交易明細、臨櫃提款單據（偵31223號卷第167至175頁） 乙○○犯三人以上共同詐欺取財罪，累犯，處有期徒刑壹年參月。    109年7月29日10時48分許，匯款4萬5,000元  109年7月30日14時45分許，在不詳地點之ATM提款9萬元。  【與上開47萬元，僅9萬元為被害人丁○○所匯】